---
title: "Análise de Impacto da COVID-19 - DataSUS"
author: "Pedro campos, Arthur Alberti, Gustavo Luchesi - Orientador: Daniel Duque"
date: "22/12/2020"
output: html_document
editor_options: 
  chunk_output_type: console
---

```{r setup, include=FALSE}
knitr::opts_chunk$set(echo = TRUE)
setwd('C:/Users/Pedro Saboia/Desktop/Insper Data/CD')
```

Com essa análise, buscamos observar, por meio das mortalidade registrada no sistema de saúde, qual foi o impacto da pandemia nos municípios brasileiros, sob a ótica de identificar diferenças entre municípios com base no nível de renda das localidades.

Selecionamos os pacotes utilizados na análise:
```{r}
library(dplyr)
library(tidyverse)
library(microdatasus)
library(skimr)
library(readxl)
library(lubridate)
library(broom)
library(openxlsx)
library(foreign)
library(geobr)
library(sf)
library(rio)
library(ggthemes)
library(ggalt)
library(gganimate)
```

# Dados utilizados 

## Dados do DataSUS 
```{r}
Obitos_dataSus <- read_excel("C:/Users/Pedro Saboia/Desktop/Insper Data/CD/Base_Obitos_DataSus.xlsx")

Obitos_dataSus <- Obitos_dataSus %>%
  mutate(across(names(Obitos_dataSus)[2:4], as.double)) %>%
  mutate_all(funs(replace_na(., 0))) %>% 
  separate(Municipio, into = c("mun_cod", "mun_nome"), sep = 6) %>% 
  separate(mun_nome, into = c("cod", "mun_nome"), sep = 0) %>%
  select(-c(cod)) %>% 
  filter(mun_cod != 130000 & mun_cod != 140000 & mun_cod != 110000 & mun_cod != 120000 &
           mun_cod != 150000 & mun_cod != 160000 & mun_cod != 170000 & mun_cod != 210000 &
           mun_cod != 220000 & mun_cod != 230000 & mun_cod != 240000 & mun_cod != 250000 &
           mun_cod != 260000 & mun_cod != 270000 & mun_cod != 280000 & mun_cod != 290000 &
           mun_cod != 310000 & mun_cod != 320000 & mun_cod != 330000 & mun_cod != 350000 &
           mun_cod != 410000 & mun_cod != 420000 & mun_cod != 430000 &
           mun_cod != 510000 & mun_cod != 520000 & mun_cod != 530000) %>% 
  mutate(mun_cod = as.double(mun_cod))
```

## Dados de casos de COVID-19

Com os dados sobre a porgressão da pandemia temos dois objetivos:
  
  (i) Estabelecer o momento em que a pandemia "começou" dentro do determinado município.
  (ii) Ter uma visão mais clara sobre a evolução da doença dentro do país.

Buscando os dados brutos de casos, em frequência diária, para todos os municípios brasileiros
```{r}
covid_bruto <- read_excel("C:/Users/Pedro Saboia/Desktop/Insper Data/CD/HIST_PAINEL_COVIDBR_31ago2020_1.xlsx",
                          col_types = c('text', 'text', 'text','numeric','numeric','numeric',
                                        'text', 'date','numeric','numeric','numeric','numeric',
                                        'numeric','numeric','numeric','numeric','logical'))
```

Tratando os dados para a frequência municipal, com base no número de casos no último dia de cada mês
```{r}
covid_mensal <- covid_bruto %>%
  filter(codmun != 0, 
         codRegiaoSaude != 0,
         data == as.Date("2020-01-31")|
         data == as.Date("2020-02-29")|
         data == as.Date("2020-03-31")|
         data == as.Date("2020-04-30")|
         data == as.Date("2020-05-31")|
         data == as.Date("2020-06-30")|
         data == as.Date("2020-07-31")|
         data == as.Date("2020-08-31")|
         data == as.Date("2020-09-30")) %>% 
  select(codmun, municipio, data, populacaoTCU2019,
         casosAcumulado, `interior/metropolitana`, estado) %>% 
  rename(populacao = populacaoTCU2019,
         metropolitana = `interior/metropolitana`) %>% 
  separate(data, into = c('ano', 'mes', 'dia'), sep = "-") %>% 
  separate(mes, into = c('zero', 'mes'), sep = 1) %>%
  select(-c(ano, dia, zero)) %>% 
  mutate(pop_interior = ifelse(metropolitana == FALSE, populacao, 0),
         pop_urbana = ifelse(metropolitana == TRUE, populacao, 0))

```

Criando um indicador de onde a doença começou com base se, naquele mês, mais da metade dos dias já haviam casos registrados na localidade. 
```{r}
corona <- covid_bruto %>% 
  mutate(Corona = ifelse(casosAcumulado > 0, 1, 0)) %>% 
  separate(data, into = c('ano', 'mes', 'dia'), sep = "-") %>% 
  separate(mes, into = c('zero', 'mes'), sep = 1) %>% 
  filter(municipio != 0) %>% 
  group_by(mes, estado, codmun) %>% 
  summarise(mean = mean(Corona)) %>% 
  mutate(mes = as.double(mes))
```

## Dados sobre PIB municipal

```{r}
base_PIB <- read_excel("C:/Users/Pedro Saboia/Desktop/Insper Data/CD/PIB_2010_2018.xlsx") %>% 
  filter(Ano == 2018) %>%
  rename(codigo_regiao = "Código da Grande Região", 
         regiao = "Nome da Grande Região",
         codigo_UF = "Código da Unidade da Federação",
         UF = "Sigla da Unidade da Federação",
         nome_UF = "Nome da Unidade da Federação",
         codigo_municipio = "Código do Município",
         nome_municipio = "Nome do Município",
         regiao_metropolitana = "Região Metropolitana",
         codigo_mesorregiao = "Código da Mesorregião",
         nome_mesorregiao = "Nome da Mesorregião",
         codigo_microrregiao = "Código da Microrregião",
         nome_microrregiao =  "Nome da Microrregião",
         PIB = "Produto Interno Bruto, \r\na preços correntes\r\n(R$ 1.000)") %>%
  select(regiao, UF, nome_UF, 
         nome_municipio, 
         nome_mesorregiao,
         nome_microrregiao, 
         PIB, codigo_municipio,
         codigo_microrregiao) %>% 
  separate(codigo_municipio, into = c('codigo_municipio', 'extra'), sep = -1) %>% 
  select(-extra) %>% 
  mutate(codigo_municipio = as.double(codigo_municipio))
```

## Dados demográficos 

Base com informações demográficas brutas, com a atualização mais recente que encontramos, sendo um controle interessante, tanto sobre o comportamento da população, mas também sobre a vulnerábilidade à doença. Uma vez que a população idosa é considerada um grupo de risco, e este é um dado mais facilmente encontrado do que sobre os outros grupos que tem essa classificação, e de forma mais relevante.
```{r}
age <- read_csv("C:/Users/Pedro Saboia/Desktop/Insper Data/CD/POPBR12.csv")

poptotal <- age %>% 
  group_by(MUNIC_RES) %>% 
  summarise(TOTAL = sum(POPULACAO))

mais65_mun <- age %>%
  separate(FXETARIA, into = c('min', 'max'), sep = -2) %>% 
  filter(min >= 65,
         min != 7,
         min != 8,
         min != 9) %>% 
  unite(faixa, min, max, sep = "-") %>% 
  group_by(MUNIC_RES) %>% 
  summarise(POPULACAO = sum(POPULACAO)) %>% 
  left_join(poptotal, by = c('MUNIC_RES' = 'MUNIC_RES'))%>% 
  left_join(covid_mensal, by = c('MUNIC_RES' = 'codmun')) %>% 
  select(MUNIC_RES, c(POPULACAO:TOTAL)) %>% 
  mutate(mais65 = POPULACAO / TOTAL) %>% 
  unique()
```

Os dados de população mais atualizada 
```{r}
populacao <- covid_mensal %>% 
  filter(mes == 4) %>% 
  select(codmun, populacao, metropolitana)
```


## CNES

Dados de infraestrutura hospitalar, como um controle para as possíveis diferenças entre municípios, no que tange a capacidade de lidar com a doença.
```{r}
cnes <- read_excel("C:/Users/Pedro Saboia/Desktop/Insper Data/CD/CNES_Final.xlsx")

cnes <- cnes %>%
  mutate(across(names(cnes)[3:19], as.double)) %>%
  mutate_all(funs(replace_na(., 0))) %>% 
  separate(Municipio, into = c("mun_cod", "mun_nome"), sep = 6) %>% 
  separate(mun_nome, into = c("mun_nome", "cod"), sep = "-") %>% 
  filter(is.na(cod)) %>% 
  select(-cod) %>% 
  rename(mes = Mes,
         leitos_amb_ped = "Leito_Amb_Rep/Obs_Ped",
         leitos_amb_indif = "Leito_Amb_Rep/Obs_Indif",
         leitos_amb_fem = "Leito_Amb_Rep/Obs_Fem",
         leitos_amb_masc = "Leito_Amb_Rep/Obs_Masc",
         leitos_urg_ped = "Leito_Urg_Rep/Obs_Ped",
         leitos_urg_indif = "Leito_Urg_Rep/Obs_Indif",
         leitos_urg_fem = "Leito_Urg_Rep/Obs_Fem",
         leitos_urg_masc = "Leito_Urg_Rep/Obs_Masc",
         Leito_Complementar_Total = 'Leito_Complementar_existente',
         Estab_c_Equip_SUS = 'Estab_c/_Equip_SUS') %>% 
  mutate(Leito_Amb_Total = leitos_amb_ped + leitos_amb_indif + leitos_amb_fem + leitos_amb_masc,
         Leito_Urg_Total = leitos_urg_ped + leitos_urg_indif + leitos_urg_fem + leitos_urg_masc,
         mun_cod = as.double(mun_cod)) %>% 
  select(-c(Leito_Int_SUS:leitos_amb_indif,Leito_Complementar_SUS:leitos_urg_indif))
```

# Base de dados final 

Agregamos todas as bases que contem os dados de interesse
```{r}
Datasus_municipio <- Obitos_dataSus %>%
  mutate(excesso_datasus = (1 + Obitos_20) / ( 1 + (Obitos_18 + Obitos_19) / 2),
         mes = as.character(Mes),
         mun_cod = as.double(mun_cod)) %>%
  left_join(base_PIB, c("mun_cod" = "codigo_municipio")) %>%
  left_join(populacao, c("mun_cod" = "codmun")) %>%
  mutate(PIB_per_capita = PIB / populacao) %>% 
  filter(!is.na(PIB_per_capita),
         excesso_datasus != Inf) %>%
  filter(!is.na(PIB_per_capita)) %>% 
  mutate(mes = as.double(mes)) %>% 
  left_join(mais65_mun, by = c('mun_cod' = 'MUNIC_RES')) %>%
  left_join(corona, by = c('mun_cod' = 'codmun', 
                           'UF' = 'estado',
                           'mes' = 'mes')) %>%
  mutate(corona = ifelse(mean > 0.5, 1, 0),
         corona = replace_na(corona, 0)) %>%
  select(mes, mun_cod, nome_municipio, nome_microrregiao, 
         UF, excesso_datasus, populacao, metropolitana, 
         PIB_per_capita, mais65, corona, regiao)
```

Juntando com os dados do CNES sobre infraestrutura hospitalar, preparando uma base mais completa para a análise  
```{r}
DataSus_x_cnes <- Datasus_municipio %>% 
  left_join(cnes, by = c("mun_cod" = 'mun_cod', 'mes' = 'mes')) %>% 
  select(-mun_nome) %>% 
  mutate(Leito_Int_Relat = Leito_Int_Total / populacao,
         Leito_Total = Leito_Int_Total + Leito_Complementar_Total + Leito_Amb_Total + Leito_Urg_Total,
         Leito_Relat = Leito_Total / populacao  * 1000) %>% 
  select(mes:regiao, Equipamentos_Existentes, Equipamentos_em_Uso, Leito_Relat) %>% 
  filter(!is.na(mais65),
         !is.na(Leito_Relat)) %>% 
  mutate(wealth = ifelse(PIB_per_capita >= quantile(Datasus_municipio$PIB_per_capita , p = c(2/3)), 'RICO',
                  ifelse(PIB_per_capita >= quantile(Datasus_municipio$PIB_per_capita, p = c(1/3)), 'MEDIO', 'POBRE')))

```

Para as regressões que serão realizadas, utilizamos do Stata para tal. Para isso, salvamos a base como um Stata Database. 
```{r}
write.dta(DataSus_x_cnes, "DATASUS_MUN_CNES.dta")
```

# Análise Exploratória 

## Gráficos sobre mortalidade 
```{r}
DataSus_x_cnes %>%
  group_by(wealth, mes) %>% 
  summarise(excesso = mean(excesso_datasus),
            sd = sd(excesso_datasus)) %>%
  mutate(wealth = ifelse(wealth == 'RICO', 'aa.Rico',
                   ifelse(wealth == 'POBRE', 'cc.Pobre',
                   ifelse(wealth == 'MEDIO', 'bb.Médio', NA)))) %>%
  ggplot() + 
    geom_line(aes(as.factor(mes), excesso, group = wealth, color = wealth), size = 2) +
    theme_classic() +
    ylab("Excesso de mortalidade relativo") + 
    xlab("Mês") +
    scale_colour_discrete(name = "Nível de PIB per capita") +
    scale_colour_manual(name = "Nível de Renda", 
                        label = c('Rico', 'Médio', 'Pobre'),
                        values = c('#0059A1','#39A100', '#FFEA54')) +
    theme(legend.key.size = unit(1, 'cm'),
        legend.title = element_text(size = 11),
        legend.text = element_text(size = 11),
        legend.position = 'right') +
  labs(color = "Nível de Renda",
       title = "Evolução do excesso de mortalidade em 2020",
       subtitle = "por municipio",
       caption = "Fonte: MicroDataSUS e IBGE")
```

## Gráfico da trajetória da doença
```{r}
DataSus_x_cnes %>% 
  group_by(wealth, corona) %>% 
  summarise(death = mean(excesso_datasus)) %>%
  mutate(corona = as.factor(corona)) %>%
  mutate(wealth = ifelse(wealth == 'RICO', 'aa.Rico',
                  ifelse(wealth == 'POBRE', 'cc.Pobre',
                  ifelse(wealth == 'MEDIO', 'bb.Médio', NA)))) %>%
  ggplot(aes(x = corona, y = death, group = wealth, colour = wealth)) +
  geom_line() +
  geom_point(size = 3) +
  ylab('Mortes excessivas') +
  xlab('Pré x Pós o 1º caso') +
  labs(colour = 'Riqueza') +
  scale_colour_manual(name = "Riqueza",
                        label = c('Rico','Médio','Pobre'),
                        values = c('#0059A1','#39A100', 'gold')) +
  labs(title = 'Impacto da pandemia do coronavírus no excesso de mortes',
       subtitle = 'em nível municipal', 
       colour = 'Riqueza',
       caption = 'Fonte: DataSUS e Ministério da Saúde') +
  theme_classic()
```

## Gráfico da diferença pré e pós tratamento
```{r}
DataSus_x_cnes %>% 
  group_by(wealth, corona) %>% 
  summarise(death = mean(excesso_datasus),
            PIB = mean(PIB_per_capita)) %>%
  mutate(corona = as.factor(corona)) %>%
  mutate(wealth = ifelse(wealth == 'RICO', 'Rico',
                         ifelse(wealth == 'POBRE', ' Pobre',
                         ifelse(wealth == 'MEDIO', 'Médio', NA)))) %>%
  ggplot(aes(x = death, y = wealth)) +
    geom_line(size = 1.5, color = 'gray') +
    geom_point(size = 3.5, aes(colour = corona)) +
    ylab('') +
    xlab('Mortes Relativas') +
    labs(colour = 'Momento') +
    scale_colour_manual(values = c('blue', 'red'),
                        label = c('Pré 1º caso', 'Pós 1º caso')) +
    theme_classic() +
    theme(legend.position = 'right',
          axis.text.y = element_text(size = 12)) +
    labs(title = 'Impacto da pandemia do coronavírus no excesso de mortes',
       subtitle = 'em nível municipal', 
       colour = 'Riqueza',
       caption = 'Fonte: DataSUS e Ministério da Saúde')

```

